【裁判字號】    98,訴,428
【裁判日期】    980721
【裁判案由】    履行協議
【裁判全文】
臺灣士林地方法院民事判決               98年度訴字第428號
原      告  乙○○
            甲○○原名吳石象.
上  一  人
訴訟代理人  莫詒文律師
            李奇穎律師
上  二原告
訴訟代理人  柯清貴律師
被      告  丙○○
訴訟代理人  李德正律師
            林凱律師
上  一  人
複  代理人  楊一帆律師
上列當事人間履行協議事件，本院於民國98年7 月7 日言詞辯論
終結，判決如下：
    主  文
被告應給付原告各新臺幣壹佰柒拾萬貳仟肆佰柒拾陸元及自民國
九十八年四月十一日起至清償日止，按週年利率百分之五計算之
利息。
訴訟費用新臺幣萬肆仟柒佰伍拾玖元由被告負擔。
本判決於原告各以新臺幣伍拾柒萬元供擔保後，得假執行。被告
如為原告各供擔保金新臺幣壹佰柒拾萬貳仟肆佰柒拾陸元後，得
免為假執行。
    事  實  及  理  由
一、原告起訴主張：被告之父鄭文章等人所有坐落臺北市○○區
    ○○段1 小段498 、573 至582 、659 至669 、709 地號及
    坐落臺北市○○區○○段1 小段310 至312 地號土地（下稱
    系爭土地，單指668 地號土地，則逕稱系爭668 地號土地）
    ，原於民國45年間已出售與臺北市政府，臺北市政府並已付
    清價金，惟遲未辦理土地所有權移轉登記。臺北市政府嗣於
    70年間對系爭土地所有人提起請求移轉系爭土地所有權登記
    之訴，伊等即與系爭土地所有權人約定，系爭土地移轉登記
    訴訟之一切事務及費用均由伊等負責處理及支付，惟系爭土
    地所有權人獲得勝訴時，伊等即對系爭土地享有35% 之權利
    。嗣因土地增值稅過高，伊等於71年8 月12日再與系爭土地
    所有權人簽定授權書（下稱系爭授權書），各地主均同意給
    付伊等按各地主與現住戶訂立買賣契約所得金額扣除各項稅
    金及政府規費後35% 之酬勞金。系爭土地所有權人嗣於73年
    5 月1 日獲得勝訴確定。被告之父鄭文章於82年5 月18日去
    世，由被告單獨繼承。伊等嗣向臺灣臺北地方法院聲請拍賣
    系爭668 地號土地，經臺灣臺北地方法院以新臺幣（下同）
    1,070 萬元拍定，經分配後，被告仍獲發還972 萬8,438 元
    。詎被告竟拒絕給付伊等應分得之酬勞金，爰依系爭授權書
    及繼承之法律關係，請求被告就系爭668 地號土地拍賣後所
    取得之款項各17.5 %，即170 萬2,476 元等情。並聲明：(一)
    如主文第1 項所示；(二)願供擔保請准宣告假執行。
二、被告則以：伊之父於70年間並未與原告約定原告就系爭土地
    享有35% 之權利。又伊之父雖簽定系爭授權書，然依系爭授
    權權第4 條之約款，須以「現住戶向地主購買土地」及「買
    賣契約成立」之條件成就後，原告始得請求給付報酬，然原
    告係聲請拍賣系爭668 地號土地，顯不符要件。且系爭授權
    書實為委任契約，係原告達成上開任務後始得請求報酬，原
    告僅係聲請拍賣系爭668 地號土地，顯未付出勞務、時間及
    代理地主與他人訂立買賣契約，自不得依系爭授權書請求伊
    給付酬勞金。又原告並未依系爭授權書之本旨促成條件之成
    就，反係以聲請拍賣系爭668 地號土地之方式造成買賣契約
    成立之假象，渠等行為顯然違反誠實信用原則，而構成權利
    濫用，自無從請求伊給付款項等語置辯。並聲明：(一)駁回原
    告之訴及假執行之聲請；(二)如受不利判決，願供擔保請准宣
    告免假執行。
三、兩造不爭執之事實：
  (一)原告之父鄭文章為系爭土地之所有權人之一，鄭文章與系爭
    土地其他所有權人因系爭土地與臺北市政府進行民事訴訟，
    經臺灣高等法院70年度上字第3350號、最高法院73年度臺上
    字第1375號判決確定。
  (二)鄭文章及系爭土地之其他所有權人就包括系爭668 地號土地
    於71年間與原告簽訂系爭授權書。系爭授權書第4 條約定「
    各地主願支付一般代理人（按即原告）之酬金，按各地主與
    現住戶訂立買賣契約所得金額扣除各項稅金（如增值稅、地
    價稅、受益費等）及政府規費後提供35% 作為酬勞金」。
  (三)鄭文章及系爭土地之其他所有權人就包括系爭668 地號土地
    在內之19筆土地與訴外人吳讚盛間返還所有權狀事件，於81
    年6 月25日成立訴訟上和解（下稱系爭和解）。原告則為該
    事件之參加人。系爭和解第4 項前段約定：兩造及參加人同
    意協力出售系爭土地；第5 項則約定：「出售之價金，在1
    億5,872 萬5,290 元範圍內，其中1,587 萬2,529 元（其中
    35% 由乙○○、吳石象取得，各取得17.5%） 由被上訴人取
    得，其餘歸由上訴人及參加人取得（參加人乙○○、吳石象
    共取得35% （各分得17.5%） 出售價金超過1 億5,872 萬5,
    290 元部分，77年度以後所發生之地價稅依被上訴人60% ，
    上訴人40% 比例分擔支付，應扣除77年以後之增值稅，工程
    受益費，其他欠稅及必要之費用後（被上訴人負擔60% ，上
    訴人及參加人負擔40%） ，雙方律師共分得2%。上開出售金
    額，如有隱瞞情事，隱瞞之一方喪失其超額利率之請求權利
    。」。第6 項則約定：「第5 項所餘款項，由被上訴人分得
    60% ，上訴人及參加人分得40% ，上訴人及參加人分得40 %
    中，參加人乙○○、吳石象共分得35% （各17.5%） 。」嗣
    原告執系爭和解向執行法院聲明參與分配，經執行法院駁回
    ，原告提起抗告，復經臺灣高等法院98年度抗字第2 號裁定
    以系爭和解條件不明確，應另循訴訟程序以為實體判斷為由
    ，駁回抗告確定。
  (四)鄭文章於82年5 月18日死亡，其餘繼承人拋棄繼承，由原告
    單獨繼承鄭文章之權利、義務。
  (五)系爭668 地號土地嗣經原告向臺灣臺北地方法院聲請查封、
    拍賣，嗣經以1,070 萬元拍定，經製作分配表，被告尚得領
    回972萬8,438元。
  (六)系爭668地號土地之拍定人為系爭土地之現住戶。
四、原告之父鄭文章及系爭土地之其他所有權人就包括系爭668
    地號土地在內之19筆土地與訴外人吳讚盛間返還所有權狀事
    件，於81年6 月25日成立系爭和解。嗣原告執系爭和解向執
    行法院聲明參與分配，經執行法院駁回，原告提起抗告，復
    經臺灣高等法院98年度抗字第2 號裁定以系爭和解條件不明
    確，應另循訴訟程序以為實體判斷為由，駁回抗告確定，為
    兩造所不爭執之事實，已如上三之(三)所述。而觀諸系爭和解
    之內容主要仍係就原告可取得系爭土地出售價金扣除稅款等
    必要費用後之35% 為和解，就此仍為系爭授權書內容之再次
    確認，然因條件不明致無從逕以系爭和解強制執行，原告前
    亦就系爭土地之其他各筆土地，另提訴訟請求被告給付報酬
    ，是本院認原告提起本件訴訟自屬合法，合先敘明。
五、本件之爭點：原告得否依系爭授權書請求被告給付因系爭66
    8 地號拍定價金所領回之972 萬8,438 元之35% ？茲析述如
    下：
  (一)被告就兩造間確簽訂系爭授權書雖不爭執，惟辯稱系爭授權
    書第4 條之條件未成就，且利用拍賣程序，顯屬權利濫用云
    云，是本院首應審究者即為原告得否依系爭授權書請求被告
    給付酬勞金。經查：
    原告之父鄭文章為系爭土地之所有權人之一，鄭文章與系
      爭土地其他所有權人因系爭土地與臺北市政府進行民事訴
      訟，經臺灣高等法院70年度上字第3350號、最高法院73年
      度臺上字第1375號判決確定。鄭文章及系爭土地之其他所
      有權人就包括系爭668 地號土地於71年間與原告簽訂原證
      4 所示之系爭授權書。系爭授權書第4 條約定「各地主願
      支付一般代理人（按即原告）之酬金，按各地主與現住戶
      訂立買賣契約所得金額扣除各項稅金（如增值稅、地價稅
      、受益費等）及政府規費後提供35% 作為酬勞金」。鄭文
      章嗣於82年5 月18日死亡，其餘繼承人拋棄繼承，由原告
      單獨繼承鄭文章之權利、義務，為兩造所不爭執之事實，
      已如上三之(一)、(二)、(四)所述，此部分事實已堪認定。
    系爭668 地號土地經原告向臺灣臺北地方法院聲請查封拍
      賣，嗣經以1,070 萬元拍定，經製作分配表，被告已領回
      972 萬8,438 元。系爭668 地號土地之拍定人為系爭土地
      之現住戶，亦為兩造所不爭執之事實，亦如上三之(五)、(六)
      所述，足認系爭土地業經拍賣程序出賣予現住戶。揆諸兩
      造所不爭執之系爭授權書第4 條約款，堪認原告請求被告
      給付酬金之條件已成就。
    至被告雖辯稱系爭授權書第4 條所謂「現住戶」係指兩造
      於71年間訂約時系爭土地之住戶云云，然探諸該約款以與
      現住戶訂立買賣契約為限，當係為免地主與其上住戶使用
      土地之爭議而訂，「現住戶」自指訂立買賣契約時之現住
      戶，而非訂立系爭授權書時之現住戶，方符當事人締約時
      之真意。故被告就此所辯不足採信。
    又被告辯稱系爭土地係經拍賣方式出賣，而非經由原告之
      蹉商而成，自無由請求給付報酬云云。雖被告否認曾於70
      年間同意將系爭土地35% 權利予原告，然觀諸卷附兩造於
      79年7 月12日訂立之授權同意書第2 條即載明：系爭土地
      於71年8 月12日授權原告在案，73年5 月30日最高法院判
      決確定勝訴，依約定書給付原告二位酬勞金扣除稅金支付
      總價金35% 等情，堪認原告所稱系爭授權書35% 之報酬金
      係因其等於被告之父及其他所有權人就包含系爭土地在內
      之土地與臺北市政府進行民事訴訟案件中，原告出力甚深
      ，故地主願給付報酬一節為可採。是系爭授權書僅係以系
      爭土地買賣價金作為計算酬金之標準，主要仍係用以酬謝
      原告於上開訴訟中所為之努力，而既以系爭土地買賣價金
      作為計算酬金之標準，自需待買賣成立時始得請求。故被
      告就此辯稱系爭土地係經拍賣程序賣出，原告未付出勞務
      、時間，不得請求報酬云云，亦不足採。
  (二)綜上所述，原告得依系爭授權書請求被告給付系爭土地買賣
    價金扣除稅金及政府規費後之35% 為酬勞金。而系爭土地以
    1,070 萬元拍定，經製作分配表，被告已領回972 萬8,438
    元，既已如上三之(五)所述，則原告各得請求170 萬2,477 元
    （0000000 ×17.5%=0000000 ，元以下4 捨5 入）。從而，
    原告各請求被告給付170 萬2,476 元，及自起訴狀繕本送達
    翌日即98年4 月11日起至清償日止，按週年利率5%計算之利
    息，為有理由，應予准許。
六、兩造陳明願供擔保請為宣告假執行或免為假執行，經核均與
    規定相符，爰分別酌定相當之擔保金額予以宣告。
七、本件事實已臻明確，兩造其餘攻擊防禦方法及證據經予審酌
    ，於訴訟判決結果不生影響，爰不再逐一論述。
八、據上論結，本件原告之訴為有理由，依民事訴訟法第78條、
    第390 條第2 項、第392 條第2 項，判決如主文。
中    華    民    國    98    年    7     月    21    日
                  民事第二庭  法  官  方彬彬
以上正本證明與原本無異。
如對本判決上訴，應於判決送達後20日內向本院提出上訴狀。
中    華    民    國    98    年    7     月    22    日
                              書記官  姜貴泰


司法院資訊處製作；財團法人民間司法改革基金會備份。
